臺灣臺中地方法院刑事判決　　　　　　　　　　　　　九十四年度易緝字第七九號
　　公　訴　人　台灣台中地方法院檢察署檢察官
　　被　　　告　丙○○
右列被告因詐欺案件，經檢察官提起公訴（八十七年度偵字第九二一七號），本院判
決如左：
    主  文
丙○○共同連續意圖為自己不法之所有，以詐術使人將本人之物交付，處有期徒刑伍
月，如易科罰金，以佰元折算壹日。
    事  實
一、丙○○、邱美飾（另行通緝中）二人為夫妻關係，於民國（下同）八十五年八月
    二十日，以邱美飾之偏名「邱美玉」名義為會首，共同召募互助會，並邀集甲○
    ○參加一會，會員連同會首共計十六人，會期自八十五年八月二十日起至八十六
    年十一月二十日止，每會為新臺幣（下同）三萬元，採外標制，每月二十日二十
    時在台中市○○路○段三五０號開標，依約丙○○、邱美飾應於開標後三日內將
    會款交付得標之會員。詎丙○○、邱美飾二人竟基於共同意圖為自己不法所有之
    概括犯意聯絡，於自八十五年九月二十日起（即第二會）至八十六年五月二十日
    （倒數第七會）止之不詳會期開標日，以其等虛列之邱進明、釋德登（即王新發
    ）之名義，未經其等二人之同意，連續二次於開標日後，向當時仍屬活會之會員
    諉稱係由該二人以不詳之標息標得會款，致當時仍屬活會之甲○○等會員陷於錯
    誤，誤信確為丙○○、邱美飾所稱之邱進明、釋德登會員得標，而交付會款予丙
    ○○、邱美飾。嗣於八十六年六月二十日，甲○○前往標會時，丙○○、邱美飾
    二人對甲○○表示互助會內容變動，標金固定為六千元，並以抽籤決定得標者，
    雖經甲○○拒絕，但亦無可奈何，甲○○再次前往標會，欲參加抽籤，丙○○、
    邱美飾二人竟表示已排定甲○○得標日期為八十六年十月二十日，而拒絕甲○○
    抽籤，甲○○遂請求退出互助會，要求退還已繳款項三十六萬元。雖經丙○○簽
    發其台中區中小企業銀行西台中分行第二七七五０帳號、支票號碼第00000
    00號、票載發票日八十六年十二月四日、面額三十六萬元之支票一紙交付甲○
    ○，詎屆期竟遭退票，丙○○復以同帳號、支票號碼0000000號、票載發
票日八十七年一月五日、面額四十一萬五千元（含貨款），詎屆期仍遭退票。遂
    向邱進明查詢，始知受騙。
二、案經甲○○訴由臺灣臺中地方法院檢察署檢察官偵查起訴。
    理  由
一、訊據被告丙○○固不諱言，於八十六年六月二十日甲○○要標會時，有告知甲○
    ○要以抽籤決定得標順序，復於次月甲○○要參加抽籤時，向其表示已排定八十
    六年十月二十日，甲○○拒絕後，有簽發上揭面額之支票給甲○○等情，惟矢口
    否認有何詐欺之犯行，辯稱：該互助會是其太太邱美飾招募的，也是邱美飾在處
    理的，實際情形其並不知情，其只是在邱美飾倒會之後幫忙處理而已等語。經查
    ：
（一）丙○○、邱美飾二人為夫妻關係，於八十五年八月二十日，以邱美飾之偏名「
      邱美玉」名義為會首，共同召募互助會，並邀集甲○○參加一會，會員連同會
      首共計十六人，會期自八十五年八月二十日起至八十六年十一月二十日止，每
      會為新臺幣（下同）三萬元，採外標制，每月二十日二十時在台中市○○路○
      段三五０號開標，依約丙○○、邱美飾應於開標後三日內將會款交付得標之會
      員等情，除據告訴人甲○○於偵查中指述甚詳外，且被告於偵查中供承：該會
      是其招的，邱美飾幫忙招，因其夫妻是一體，二人均處理過收取會款及負責開
      標之事（見偵查卷第三十八頁）等語，同案被告邱美飾亦供稱：其也幫忙招，
      才用其的名字等語（見同上偵卷第三十八頁）。再者，被告亦自承：於八十六
      年六月二十日告訴人甲○○要標會時，係被告丙○○告知甲○○要以抽籤決定
      得標順序，復於次月甲○○要參加抽籤時，向甲○○表示已排定八十六年十月
      二十日，甲○○拒絕後，復簽發如事實欄所示之支票給甲○○等情，並有支票
      及其退票理由單各一紙在可按，苟被告未參與該互助會，其豈可能為上揭之決
      定呢，益徵被告及同案被告邱美飾於前揭偵查中之供述可資採信，此外，並有
      該互助會一份在卷可按。可見該互助會係被告丙○○及同案被告邱美飾所共同
      招募的。被告辯以：該互助會其太太邱美飾招募的，也是邱美飾在處理的，實
      際情形其並不知情，其只是在邱美飾倒會之後幫忙處理而已等語，顯係卸責之
      詞，不足採信。
（二）證人邱進明（即邱美飾之弟）於偵查中證稱：其並未參加此十六人之互助會，
      也不清楚姐姐、姐夫利用我的名字跟會，完全不清楚有這個會，我人在外面上
      班，沒拿過會款，更沒繳過會錢等語（詳見偵查卷第三六頁背面至三七頁），
      證人釋德登（俗名王新發、觀音禪寺住持）於偵查中證稱：其雖認識丙○○、
      邱美飾等二人，但沒跟過其等二人之該互助會，其為受戒的人，根本沒跟什麼
      會等語（詳見偵查卷第七十頁反面）。上揭證人與被告一為親屬關係，一為朋
      友關係，與被告並無任何仇隙，尚無存有任何誣陷之動機，其等二人之證述，
      均堪採信。雖證人邱進明於次一次的偵查庭時改證稱：該互助會丙○○最初有
      問其，其曾答應，但聽說招不成，以為撤銷了，後來又招成，且把其名字列入
      ，其就不清楚了等語，惟證人邱進明為前述證言係在與被告丙○○及同案被告
      邱美飾同時應訊時，復與被告及同案被告邱美飾為至親關係，其受人情壓力殆
      可想像，其果一開始被徵詢，衡情不可能於第一次偵查時即稱對該互助會完全
      不知道之理，是證人邱進明事後翻異其證述，顯係迴護之詞不足採信。
（三）雖被告虛列無入會意願之邱進明、釋德登，並於其等二人名義標會時，均未事
      先知會其餘互助會員，致使其他活會會員誤認為其等二人得標，而陸續交付應
      納活會會款，並信賴被告收執後會轉交予其等二人乙節。惟此部分僅能證明告
      訴人及其餘活會會員於繳納時係出於被告之欺罔手段，而交付該二期會款，已
      如前述，但並無法直接證明被告於八十五年八月二十日起會之初，其主觀上即
      有意圖為自己不法所有之詐欺取財故意，是公訴人認被告於起會之初即有詐欺
      取財之故意此部分之敘述，應予更正。
（四）按民間互助會已標取會款者（即一般所稱之死會），於標取會款後不問何人得
      標，至完會止，本有向會首按時交付會款（含標息）之義務，會首冒標會款時
      ，除對於活會會員有冒標施詐（即佯稱某某人得標），使活會會員陷於錯誤，
      誤認係被冒標之人得標而交付會款，成立詐欺取財罪外，對於已標取會款之會
      員，因按時繳付會款本為其標取會款後之義務，並無施詐或使其陷於錯誤可言
      ，自無成立詐欺罪之餘地，是已標取會款之會員對於嗣後會首之冒標會款，不
      能認係詐欺之被害人（最高法院九十二年度臺上字第一一三八號、八十三年度
      臺上字第四一五三號判決意旨參照）。本件被告就何時假冒上述二人之名義，
      以若干標息，標取會款等情，均辯以不知情，告訴人亦因本互助會採外標制，
      且未參加實際競標，亦不知詳情為何，然本院本諸右述證據認第一會係即被告
      自行收取，並無假冒他人之問題，在認定起始點上自應自八十五年九月二十日
      起（即第二會），再者，被告於本院訊問時自承：邱進明及釋德登等二人，這
      二個會已被標取了等語（見本院九十四年易緝第七十九號第二二頁），而告訴
      人係於八十六年六月二十日前往標取，其時已標金係以抽籤決定，則在認定冒
      用名義方面，最後一次應係在本次之前，即八十六年五月二十日，則被告與同
      案被告邱美飾虛列邱進明、釋德登之名義，未經其等二人同意，標取互助會之
      時間應係自八十五年九月二十日止起至八十六年五月二十日止。另外，本件互
      助會係外標制，活會會員係交付定額之三萬元予被告，已據被告供承在卷，然
      因被告冒標之時間，既均不詳，致其冒標時之活會會員人數亦無法確認，是本
      院未將被告詐得之會款列出，併此敘明。
（五）綜上所述，被告所辯各節，並無足採，本件被告連續詐欺取財犯行，事證明確
      ，堪以認定，應予依法論科。
二、核被告所為，係犯刑法第三百三十九條第一項之詐欺取財罪。被告與邱美飾就上
    開犯行，有犯意聯絡及行為分擔，均為共同正犯。被告先後二次犯行，時間緊接
    ，分別觸犯構成要件相同之罪名，顯係基於概括之犯意而為，為連續犯，應依刑
    法第五十六條之規定論以一罪，並加重其刑。又被告於同一會期，以一冒標行為
    ，同時使數名活會會員陷於錯誤而交付會款，係屬一行為觸犯數罪名，為同種想
    像競合犯，應依刑法第五十五條之規定，從一重處斷。爰審酌被告因貪圖會款，
    致罹刑章，手段尚屬平和，犯罪所得非鉅，又已與告訴人達成和解，犯罪後否認
    犯行等一切情狀，量處如主文所示之刑。
三、又按行為後法律有變更者，適用裁判時之法律。但裁判前之法律有利於行為人者
    ，適用最有利於行為人之法律，刑法第二條第一項定有明文；查刑法業經修正，
    並經總統於九十年一月十日公布施行，於同年月十二日生效，被告所犯上開罪行
    ，依修正前刑法第四十一條之規定：「犯最重本刑為三年以下有期徒刑以下之刑
    之罪，而受六月以下有期徒刑或拘役之宣告，因身體、教育、職業、家庭之關係
    或其他正當事由，執行顯有困難者，得以一元以上三元以下折算一日，易科罰金
    。」而依修正後刑法第四十一條第一項前段規定：「犯最重本刑為五年以下有期
    徒刑以下之刑之罪，而受六個月以下有期徒刑或拘役之宣告，因身體、教育、職
    業、家庭之關係或其他正當事由，執行顯有困難者，得以一元以上三元以下折算
    一日，易科罰金。」是被告本件犯行經本院為六月以下有期徒刑、拘役之宣告，
    比較新舊法之適用結果，依修正前刑法之適用結果，則不得易科罰金，而依修正
    後刑法之適用結果，則得易科罰金，是以新法之適用結果較舊法有利於行為人，
    依刑法第二條第一項之規定，就被告本件宣告刑，依修正後刑法第四十一條第一
    項前段之規定，諭知易科罰金之折算標準，附此敘明。
四、至於公訴人認被告尚有冒用觀音寺之名義標取互助會，因認被告尚有犯詐欺取財
    罪嫌，惟查，卷內並無觀音寺其人之相關證述，告訴人、被告及公訴人亦均無法
    提供其人以供本院調查，是此部分罪嫌尚有不足，惟被告此部分之犯行，公訴人
    認與前揭起訴有罪部分，具有連續犯之關係，屬裁判上一罪之關係，爰不另為無
    罪之諭知。
據上論斷，應依刑事訴訟法第二百九十九條第一項前段，刑法第二條第一項前段、第
二十八條、第五十六條、第三百三十九條第一項、第五十五條、修正後第四十一條第
一項前段，罰金罰鍰提高標準條例第一條前段、第二條，判決如主文。
本案經檢察官乙○○到庭執行職務。
中      華      民      國  九十四      年    五    月    二十六    日
                                臺灣臺中地方法院刑事第四庭
                                    審判長法  官  張  靜  琪
                                          法  官  賴  妙  雲
                                          法  官  吳  進  發
右正本證明與原本無異。
如不服本判決，應於判決送達後十日內向本院提出上訴狀，上訴於臺灣高等法院臺中
分院( 須附繕本 )。
                                          書記官
中      華      民      國      九十四      年    五    月    二十六    日
